臺灣高等法院刑事判決　　　　　　　　96年度上訴字第4498號
上　訴　人　臺灣板橋地方法院檢察署檢察官
被　　　告　甲○○
　　　　　　　　　　（現另案於於臺灣桃園監獄執行中）
指定辯護人　本院公設辯護人王永炫
上列上訴人因被告違反槍砲彈藥刀械管制條例案件，不服臺灣板
橋地方法院95年度訴字第3908號，中華民國96年6月14日第一審
判決（起訴案號：臺灣板橋地方法院檢察署95年度偵字第10259
號），提起上訴，本院判決如下：
    主  文
上訴駁回。
    理  由
一、公訴意旨略以：被告甲○○明知可發射金屬或子彈具有殺傷
    力之改造手槍，係槍砲彈藥刀械管制條例所列管之槍砲，及
    槍砲彈藥之主要組成零件，均未經許可，不得持有，竟基於
    持有改造手槍及槍彈主要組成零件之犯意，於不詳時、地，
    收受年籍不詳綽號「小白」之成年男子所交付如附表編號一
    所示之改造手槍乙支及如附表編號二所示之土造金屬槍管乙
    支而持有之，嗣於95年4月13日16時40分許，為警在其位於
    臺北縣土城市○○路125巷67號6樓之住處內，持搜索票查扣
    附表編號一、二所示之改造手槍乙支及土造金屬槍管各乙支
    ，因認被告涉犯槍砲彈藥刀械管制條例第8條第4項之非法持
    有改造手槍罪嫌，與同條例第13條第4項之非法持有槍枝主
    要組成零件罪嫌。
二、按犯罪事實應依證據認定之，無證據不得認定犯罪事實；不
    能證明被告犯罪者，應諭知無罪之判決，刑事訴訟法第154
    條第2項、第301條第1項分別定有明文。又認定不利於被告
    之事實，須依積極證據，苟積極證據不足為不利於被告事實
    之認定時，即應為有利於被告之認定，更不必有何有利之證
    據；且刑事訴訟法上所謂認定犯罪事實之積極證據，係指適
    合於被告犯罪事實認定之積極證據而言，雖不以直接證據為
    限，間接證據亦包括在內，然而無論直接或間接證據，其為
    訴訟上之證明，須於通常一般之人均不致有所懷疑，而得確
    信其為真實之程度者，始得據為有罪之認定，倘其證明尚未
    達到此一程度，而有合理之懷疑存在時，自不能以推測或擬
    制之方法，以為有罪裁判之基礎。（最高法院30年度上字第
    816號、29年度上字第3105號、40年度台上字第86號、76 年
    度台上字第4986號判例可資參照）。
三、公訴人認被告涉犯上開罪嫌，無非係以：1.被告於警詢及偵
    查中坦承曾把玩上開改造手槍與金屬槍管之供述；2.證人乙
    ○○於警詢中所為關於上開改造手槍與金屬槍管係由被告放
    置於電視櫃內之供述；3.證人吳思葶於警詢與偵查中所為關
    於乙○○將查獲槍枝所在之房屋（即臺北縣土城市○○路
    125巷67號6樓）出租予被告使用之事實；4.有扣案如附表編
    號一、二所示之物，與卷附內政部警政署刑事警察局95年6
    月12日刑鑑字第0950054381號槍彈鑑驗書、內政部95年8月
    15日內授警字第0950871148號函等證物，為其主要論據。訊
    之被告甲○○堅詞否認有上開犯行，辯以該處原係乙○○向
    屋主之代理人吳思葶承租，嗣其再向乙○○承租後交予年籍
    不詳綽號「小白」之成年男性友人「王昌堯」居住，並將乙
    ○○交付之房屋鑰匙交予「王昌堯」，而查獲當日係與吳思
    葶約定要正式簽訂租賃契約，並邀集「王昌堯」與乙○○一
    同到場，惟因「王昌堯」未到，其餘到場之人亦無鑰匙，遂
    請鎖匠開門後進入，進入後吳思葶四處清點物品，伊則坐在
    客廳小桌子前等待，當時看到電視櫃裏以盒子盛裝如附表編
    號一、二之物（按其內另尚有其他非屬槍砲彈藥刀械管制條
    例所定之槍枝零件），乃取出把玩，旋即放回原處，嗣三人
    正欲離開時即為警持搜索票入屋查獲，而該槍枝伊前亦曾在
    該處見「王昌堯」自同處取出把玩等語。
四、經查：
(一)按槍砲彈藥刀械管制條例第8條第4項規定之未經許可無故持
    有改造手槍罪，雖只須未經主管機關許可，且無正當理由，
    而將手槍置於自己實力支配之下，罪即成立；至其是否為自
    己持有，或持有時間之長短，皆所不問（最高法院88年度臺
    上字第6721號判決意旨參照），惟仍以行為人「持有」手槍
    為必要。而刑事法上所稱之「持有」，乃指行為人以支配之
    意思，將物品置於自己事實上得為實力支配下之狀態而言；
    故「持有」云者，必須行為人對該物有支配之意思，並實際
    上已將之移入於自己事實上得為支配之狀態（即行為中），
    始足當之，此觀最高法院82年度臺上字第1135號判決意旨自
    明。又所謂「持有」手槍，應係指就手槍為執持占有而言，
    必須行為人主觀上對手槍有執持占有之意思，客觀上有足以
    顯示係實現其占有物上權利之行為；如僅偶然經手，迅即脫
    離，對之無執持占有之意思與行為，即非此所謂「持有」 (
    最高法院76年度臺上字第2090號判決意旨參照)。
(二)本案員警於95年4月13日16時40分許，持原法院核發之95 年
    度聲搜字第1269號搜索票至位於臺北縣土城市○○路125 巷
    67號6樓之房屋執行搜索，於該屋內客廳電視櫃下方起獲如
    附表編號一、二所示之改造手槍及土造金屬槍管各乙支，當
    場則有被告甲○○與乙○○、吳思葶在場等情，固據被告甲
    ○○供承明確，核與證人乙○○、吳思葶分別於警詢、偵查
    中之供述合致（按乙○○、吳思葶二人迭經本院、原審傳喚
    無著，而其等於警詢及偵查中之供述，業經檢察官、被告於
    審理時同意作為本件之證據方法，本院審酌該等言詞陳述作
    成之情況查無違法不當及證明力明顯過低之瑕疵，亦認為以
    之作為證據應屬適當，依刑事訴訟法第159條之5第1項之規
    定，得為證據），復有扣案如附表編號一、二所示之物與卷
    存上開搜索票、搜索扣押筆錄與扣押物品目錄表等可稽。又
    如附表編號一、二所示之改造手槍乙支及土造金屬槍管乙支
    ，經鑑定結果，如附表編號一所示之改造手槍乙支為具殺傷
    力之改造手槍，如附表編號二所示之土造金屬槍管乙支則為
    槍枝主要組成零件，亦有內政部警政署刑事警察局95年6 月
    12日刑鑑字第0950054381號槍彈鑑驗書、內政部95年8月15
    日內授警字第0950871148號函（見95年度偵字第10259號偵
    查卷第132至135頁、第140頁）等在卷可據。惟本案員警所
    持搜索票原係欲搜索涉犯毒品危害防制條例之潘世輝，而非
    持有槍枝之被告，且如附表編號一、二所示之物係自上開房
    屋內客廳電視櫃下方起獲，而非自被告身上起獲，則是否已
    有充分之證據足可認定上開扣案之物確係被告所持有，即為
    本件之關鍵。
(三)上開位於臺北縣土城市○○路125巷67號6樓之房屋，原係由
    吳思葶代理屋主出租予乙○○，再由乙○○轉租予被告，而
    乙○○亦將鑰匙乙付交予被告等情，已為被告供明在卷，核
    與證人吳思葶、乙○○所供述之情節相一致。惟被告辯稱該
    處係其向乙○○承租後交予年籍不詳綽號「小白」之成年男
    性友人「王昌堯」居住，並將乙○○交付之房屋鑰匙交予「
    王昌堯」等語，而否認該屋為其所占有使用。查被告所辯上
    開房屋當時之使用狀況，雖未能提出其所稱「王昌堯」之年
    籍資料，以供本院傳喚調查，致無法獲得證實，惟苟該屋於
    查獲當時係由被告占有使用並實際管領，其必持有該屋之鑰
    匙俾為出入之用，然被告於本件查獲當日與證人吳思葶、乙
    ○○約集至該處欲為簽訂租賃契約時，係與吳思葶先到場，
    當時被告表示沒有鑰匙，二人乃電請鎖匠前來開鎖始進入屋
    內，嗣乙○○到場時則以其所持有之鑰匙開門等情，已據證
    人吳思葶於偵查中證陳明確（見95年度偵字第10259號偵查
    卷第107頁），是由上開當日入屋之過程，顯見被告確未執
    有該屋之鑰匙，否則焉有大費周章延請鎖匠開門之理？此與
    其所辯稱該屋係其承租後交由「王昌堯」使用之內容相為吻
    合，堪信此部分所辯屬實，而足認該屋雖係由其向乙○○轉
    租，然當時其確未實際占有使用該屋無訛。則其既未因居住
    使用而實際管領該屋，徒由其出面向乙○○承租該屋之事實
    ，尚不足以逕認在該屋內起獲如附表編號一、二所示之物即
    為被告所持有。
(四)再者，證人吳思葶當日於警察到場前，在屋內並未見到扣案
    如附表編號一、二所示之物，此經其於警詢及偵查中供陳甚
    明。而證人乙○○雖於警詢中陳稱：「我進入屋內後看到吳
    思葶在巡視房間關閉窗戶，甲○○正在客廳吸食安非他命。
    我進去時還沒發現槍枝，是甲○○叫我穿室內拖鞋後回頭時
    ，正好看到甲○○右手正拿著槍枝放到電視櫃下，我原以為
    是槍枝形狀的打火機，警方進入查獲後才知是改造手槍。」
    、「槍枝不是我的，是我進入時看到甲○○從他身上拿出來
    放在電視櫃下的。」、「我不敢確定他是否由右邊褲子口袋
    拿出來，但我看到他右手拿著警方查扣之編號6改造點22手
    槍1 枝放在右邊牛仔褲口袋外面，再放置電視櫃下。」、「
    （問：你是否能確定甲○○是由右邊牛仔褲口袋取出編號6
    改造點22手槍1枝？）我不確定等語（見95年度偵字第10259
    號偵查卷第31頁、第32頁、第36頁、第37頁），而被告亦自
    承確曾於當時把玩扣案如附表編號一、二所示之物。然證人
    乙○○當時既未見到該等扣案物係由被告身上所取出，自難
    僅以被告曾把玩該改造手槍，即認被告主觀上有對如附表編
    號一、二所示之物行使支配占有權利之意思。況如前述，該
    屋並非由被告占有使用與當日其尚需延請鎖匠開鎖始能進入
    等事實，實亦不能排除被告辯稱其係進屋後偶見原即置放在
    電視櫃下方之該等物品，方為取出把玩旋即放回之可能性，
    是證人乙○○上開證述尚不足為被告不利之證據。
(五)又扣案如附表編號一、二之改造手槍與金屬槍管既尚未能排
    除原係由當時居住使用該房屋之人所持有之可能性，而證人
    乙○○於查獲當時持有該屋之鑰匙，當日於到達現場之時並
    自行持用鑰匙開門進入之事實，亦經證人吳思葶證述如前，
    則乙○○既執有該屋之鑰匙而得自由出入，客觀上堪認對置
    放屋內之物品得為管領處理，較之因無該屋之鑰匙而尚需延
    請鎖匠開門之被告而言，證人乙○○持有置放在該屋內如附
    表編號一、二之改造手槍與金屬槍管之嫌疑，實亦不亞於本
    案被告。另依被告之辯解，該屋係由其向乙○○承租後交由
    友人「王昌堯」居住，已如前述；另證人乙○○於警詢中亦
    曾供稱該屋於當時係由其表姐楊淑惠居住該址（見偵查卷第
    32頁），則「王昌堯」與楊淑惠二人亦不無持有上開改造手
    槍與金屬槍管之嫌疑。而證人乙○○及上述「王昌堯」與楊
    淑惠等人，俱未於偵查中經檢察官為進一步之偵查，而本案
    起訴後，證人乙○○屢經傳拘無著，另「王昌堯」與楊淑惠
    等人亦因現存卷證內並無其等之年籍資料可資憑為傳喚，而
    無法依職權調查，自無法排除持有上開改造手槍與金屬槍管
    實另有他人之可能性，而難以確認係被告所持有。
(六)綜上所述，基於禁止推定罪狀之法則，確保國家刑罰權之正
    確行使之目的下，公訴意旨所依憑之證據，猶難遽論被告甲
    ○○有何持有上開改造手槍及槍枝主要零件之犯行。此外，
    復查無其他積極證據足以證明被告確有公訴人所指之犯行，
    既不能證明被告犯罪，從而原審依上開前揭法條及判例意旨
    所示，判決被告無罪，經核並無違誤。公訴人上訴意旨略以
    ：被告辯稱其取得犯罪地點之使用權後交付由「王昌堯」之
    人使用，然自警、偵、審中均未見其人，此為典型之幽靈抗
    辯，又據證人乙○○及被告之供述，被告於上開時間進入該
    住處後有於房東吳思葶面前施用毒品，足證其應有居住事實
    ，故而自在施毒云云。惟查，被告雖無從提出「王昌堯」之
    年籍資料，而無法傳喚調查，惟基於被告不自證己罪原則，
    除非有確實證據足以證明對於被告犯罪已無合理之懷疑外，
    不能因被告未能提出證據資料證明其無罪，即反推被告有支
    配、管理上開改造手槍及槍枝主要組成零件之主觀犯意或客
    觀犯行。又被告當日進入該屋內係為簽署租賃契約，縱另有
    施用毒品，乃其個人之習慣，尚難因在該屋內施用毒品即推
    論被告在該屋有居住之事實，且與被告是否持有扣案如附表
    編號一、二所示之物，並無直接相關，自難據此推論被告有
    公訴人指訴之犯行，此外，並無其他積極證據資以證明被告
    確有非法持有上開改造手槍及槍枝主要組成零件之犯行，是
    公訴人上訴意旨猶執陳詞，指摘原判決此部分不當，為無理
    由，應予駁回。
據上論斷，應依刑事訴訟法第368條，判決如主文。
本案經檢察官陳大偉到庭執行職務。
中　　華　　民　　國　　96　　年　　12　　月　　26　　日
                  刑事第十五庭審判長法　官　吳昭瑩
                                    法  官  李釱任
                                    法  官  蘇隆惠
以上正本證明與原本無異。
如不服本判決，應於收受送達後十日內向本院提出上訴書狀，其
未敘述上訴之理由者並得於提起上訴後十日內向本院補提理由書
（均須按他造當事人之人數附繕本）。
                                    書記官  吳玉華
中　　華　　民　　國　　96　　年　　12　　月　　26　　日
附表：
┌──┬───────────┬───┬────────┐
│編號│品                  名│數  量│管  制  編  號  │
├──┼───────────┼───┼────────┤
│ 一 │改造手槍（含彈匣乙個）│乙枝  │0000000000      │
├──┼───────────┼───┼────────┤
│ 二 │金屬槍管              │乙枝  │無              │
└──┴───────────┴───┴────────┘
